臺灣臺南地方法院民事判決　　　　　　　95年度訴字第1746號
原　　　告　乙○○○
訴訟代理人　丙○○○律師
被　　　告　甲○○
訴訟代理人　吳永茂律師
上列當事人間拆屋還地事件，經本院於民國96年4月10日言詞辯
論終結，判決如下：
    主  文
被告應將座落台南縣西港鄉○○段808地號土地上，如附圖所示
面積捌玖點壹貳參平方公尺之地上物拆除，將土地交還原告。
被告應自民國九十一年九月十三日起至交還前項土地之日止，按
月給付原告新台幣參仟零貳拾參元。
原告其餘之訴駁回。
訴訟費用由被告負擔。
本判決第一項得假執行，第二項於原告以每月新台幣壹仟元供擔
保後得假執行。但被告如於假執行程序實施前，第一項以新台幣
參佰壹拾萬壹仟肆佰捌拾元、第二項以每月新台幣參仟零貳拾參
元為原告預供擔保後，各得免為假執行。
原告其餘假執行之聲請駁回。
　　事實及理由
一、本件原告未於最後一次言詞辯論期日到場，核無民事訴訟法
    第386條所列各款情形，爰依被告之聲請，由其一造辯論而
    為判決。
二、原告起訴主張如下：
（一）按所有人對於無權占有或侵奪其所有物者，得請求除去之
      ；又無法律上原因而受利益，致他人受損害，應返還其利
      益。民法第767條前段及第179條前段分別定有明文。
（二）緣坐落台南縣西港鄉○○段808地號土地（重測前為西港
      段444號，下稱系爭土地），本屬訴外人徐王富梅所有，
      於民國91年9月13日信託登記予原告，此有土地登記謄本
      可憑。被告未經前所有權人徐王富梅同意，復無任何權源
      ，竟於81年間在系爭土地上建造鋼骨架房屋使用，無權占
      用如附圖所示面積89.123平方公尺，迭經原告催討，均置
      之不理，侵害原告權利，莫此為甚！
（三）次查無權占用他人土地建屋使用，可能獲有相當於租金之
      利益，此為社會之通念。又依不當得利之法則返還不當得
      利，其得請求之範圍，應以被告對方所受之利益為度，非
      以請求人所受損害若干為準（最高法院72年度台上字第40
      12號判決參照）。準此，本件被告占用系爭土地位處西港
      市街，交通便利，爰參酌土地法第105條、第97條規定，
      以被告所受利益及原告所受損害，原告得以土地總價額年
      息百分之8請求被告自91年9月13日起至交還土地之日止，
      按月返還不當得利新台幣（下同）25,450元（即34,800
      元×109.7×8/100÷12＝25,450元）。
（四）據上所述，並聲明請求判決：(1)被告應將座落台南縣西港
      鄉○○段808地號土地上，如附圖所示面積89.123平方公
      尺之地上物拆除，將土地交還原告。(2)被告應自91年9月
      13日起至交還前項土地之日止，按月給付原告25,450元。
      (3)原告願供擔保請准宣告假執行。
三、被告對於無權占用原告所有系爭土地建築房屋之事實不爭執
    ，並同意拆除房屋，將土地返還原告；惟對原告請求相當於
    租金之不當得利部分，則以下列陳述答辯：
（一）按城市地方房屋之租金，以不超過土地及其建築物申報總
      價年息百分之10為限，此為土地法第97條第1項之規定。
      又該條項之規定，於租用基地建築房屋均準用之，亦為同
      法第105條所規定。再者，土地法第105條準用同法第97條
      規定，建築基地之租金，按申報地價年息百分之10為限，
      然此係指基地租金之最高限額，仍須參酌基地之位置、工
      商繁榮程度、承租人利用基地之經濟價值及所受之利益，
      並與鄰地租金比較以為決定，非必達申報總地價年息百分
      之10。復有最告法院61年台上字第1695號、46年台上字第
      855號及68年台上字第3071號判例參照。
（二）原告起訴狀聲明第二項請求之計算方式，是以系爭土地95
      年度之公告現值每平方公尺34,800元，及被告占用面積為
      100平方公尺，及以年息百分之10等三個基準為計算，此
      應非適法之計算方法。依土地法規定係「申報總價」而非
      公告現值，而系爭土地93年1月（最近一次）之申報地價
      為每平方公尺6,784元，故應以此為計算基準。再者，關
      於被告所占用土地之面積，應以地政機關實地測量所得之
      面積為依據，亦非原告主張之100平方公尺。
（三）末查，年息百分之10是原告請求之最高限額，以鈞院93年
      度訴字第646號判決為例，該判決係以年息百分之5為計算
      基準，並非以年息百分之10為計算基準，此部分請鈞院裁
      酌。
（四）據上陳述，聲明請求判決：(1)駁回原告訴之聲明第二項、
      第三項、第四項之請求。(2)被告若受不利判決，願供擔保
      請准宣告免假執行。
三、本件經調查證據及整理爭點，被告對下列事項不爭執（見本
    院卷第54頁筆錄）：
（一）原告於91年9月13日自訴外人徐王富梅信託登記取得座落
      台南縣西港鄉○○段808號土地（即系爭土地）。
（二）被告約於八十幾年間興建門牌號碼為台南縣西港鄉○○路
      322號之未保存登記建物，該建物無權占用系爭土地如附
      圖所示面積89.123平方公尺，被告同意拆除上開建物，將
      土地返還原告。
（三）系爭土地之地目為建地，面臨台南縣西港鄉○○路（即台
      19線省道），周邊商家林立，人車往來頻繁，位於台南縣
      西港鄉行政商業中心，93年1月份之申報地價為每平方公
      尺6,784元，95年1月份之公告現值為每平方公尺34,800元
      。
四、本院之論斷：
（一）按所有人對於無權占有其所有物者，得請求返還之，民法
      第767條前段定有明文；又當事人於言詞辯論時為訴訟標
      的之認諾者，應本於其認諾為該當事人敗訴之判決。亦為
      民事訴訟法第384條所明定。查原告主張被告無權占用系
      爭土地如附圖所示面積89.123平方公尺，依民法第767條
      所有物返還請求權，請求被告拆除無權占用之地上物，將
      土地返還原告乙節，為被告所自認，並聲明同意原告此部
      分請求，應認被告對原告此部分主張之訴訟標的已為認諾
      ，依前揭規定，應為被告敗訴判決，故原告請求被告拆除
      占用系爭土地如附圖所示面積89.123平方公尺之地上物，
      將土地交還部分，洵屬有據，應予准許。
（二）又按無法律上之原因而受利益，致他人受損害者，應返還
      其利益，民法第179條定有明文。而無權占有他人土地或
      不動產，可能獲得相當於租金之利益為社會通常之觀念，
      是請求人請求無權占有人返還占有土地或不動產所得之利
      益，原則上應以相當於該土地或不動產之租金額為限，其
      得請求返還之範圍，應以占有人所受之利益，而非以請求
      人所受損害為準，亦有最高法院61年度台上字第1695號判
      例及72年度台上字第4012號、94年度台上字第1094號判決
      可資參照。本件被告占用原告所有系爭土地，既無正當權
      源，而其占用系爭土地，致原告無法使用收益，原告依前
      揭規定請求被告返還相當於租金之不當得利，即無不合。
      惟原告主張依據系爭土地95年1月份公告現值每平方公尺
      34, 800元計算之總價，按年息百分之8計算被告所受利益
      乙節，被告則以前揭情詞為辯，故原告此部分請求之爭執
      事項，即為原告得請求被告自91年9月13日起至交還土地
      之日止，按月給付相當於租金之不當得利為多少元？茲審
      究如下：
    (1)按建築房屋之基地租金，依土地法第105條準用同法第97
      條規定，以不超過土地申報總價額年息百分之10為限，而
      該條所謂之「土地價額」，依土地法施行法第25條、土地
      法第148條、平均地權條例第16條等規定，係以土地所有
      權人依法所申報之地價為其法定地價，如土地所有權人未
      於公告期間申報地價者，則以公告地價百分之80為其「申
      報地價」（最高法院91年台上字第2130、81年台上字第
      1766號、80年台上字第1996號、75年台上字第378號等裁
      判要旨可參照）。故計算「土地申報總價額」之基準，係
      以土地所有權人依法所申報之地價為其法定地價，至為明
      確。又上開規定所稱之百分之10之限制，乃係指基地租金
      之最高限額，並非謂必須照申報地價額百分之10計算之，
      且基地租金之數額，除以基地申報地價為基礎外，尚須斟
      酌基地之位置，工商繁榮程度，承租人利用基地之經濟價
      值及所受利益等項，並與鄰地租金比較，以為決定，並非
      必達申報總地價年息百分之10最高額。亦有最高法院46年
      台上字第855號及68年台上字第3071號判例要旨可資參照
      。
    (2)經查，原告系爭土地最近一次（93年1月份）之申報地價
      為每平方公尺6,784元一情，此有原告提出之土地登記謄
      本可按（見本院卷第6頁）。是依前段規定及說明，原告
      請求被告返還無權占用系爭土地所受相當於租金之不當得
      利，其土地價額應以上開申報地價每平方公尺6,784元為
      計算標準，原告主張依95年公告地價計算系爭土地總價額
      ，於法不合，自無可採。又查，原告所有系爭土地之地目
      為建地，面臨台南縣西港鄉○○路（即台19線省道），位
      於台南縣西港鄉行政商業中心，周邊商家林立，人車往來
      頻繁等情狀，亦經本院於96年2月14日會同兩造勘驗審認
      （見本院卷第37頁筆錄），並有原告提出之實況照片4幀
      附卷可資佐明（見本院卷第51頁）。是審酌系爭土地座落
      之位置，工商繁榮之程度，承租人利用基地之經濟價值及
      所受利益等情事，認原告請求被告返還相當於不當得利之
      租金，應按系爭土地申報總價額年息百分之6計付為適當
      。據此，原告得請求被告自91年9月13日起至交還土地日
      止，按月給付相當於租金之不當得利為3,023元（計算式
      ：6,784×89.123×6/100÷12＝3,023元，元以下四捨五
      入）。原告就此金額之請求，為有理由，應予准許，逾此
      金額之請求，即屬無據，不應准許。
五、兩造均陳明願供擔保請准予宣告假執行及免假執行，就被告
    認諾部分（即同意拆屋還地部分），依民事訴訟法第389條
    第1項第1款規定，無庸原告供擔保，本院即應依職權宣告假
    執行；就被告應給付原告不當得利部分，另依法各酌定相當
    擔保金額准許之。至於原告敗訴部分，此部分請求既經駁回
    ，其假執行之聲請，即失所附麗，應併予駁回。
六、末按各當事人一部勝訴、一部敗訴者，其訴訟費用，由法院
    酌量情形，命兩造以比例分擔或命一造負擔，或命兩造各自
    負擔其支出之訴訟費用，民事訴訟法第79條規定。經核本件
    原告請求拆屋還地部分，被告受敗訴判決，應負擔此部分訴
    訟費用，至原告請求相當租金之損害部分，依民事訴訟法第
    77條之2第2項規定，不併算其價額，故無徵收訴訟費用。又
    法院為終局判決時，應依職權為訴訟費用之裁判，固亦為民
    事訴訟法第87條第1項規定，惟因本件另有支出測量費，而
    此部分費用，尚未據原告相關收據可供審認，故無從併予確
    定被告應負擔之訴訟費用額，附此敘明。
七、本件原告之訴，為一部有理由、一部無理由，依民事訴訟法
    第385條第1項前段、第79、第389第1項第1款、第390條第2
    項、第392條第2項，判決如主文。
中　　華　　民　　國　　96　　年　　4 　　月　　24　　日
                  民事第二庭    法　官　陳淑卿
以上正本係照原本作成。
如對本判決上訴，須於判決送達後20日內向本院提出上訴狀。
中　　華　　民　　國　　96　　年　　4 　　月　　25　　日
                                書記官　謝文心
